【裁判字號】    92,上易,2788
【裁判日期】    921212
【裁判案由】    傷害
【裁判全文】
臺灣高等法院刑事判決                          九十二年度上易字第二七八八號
    上  訴  人  臺灣臺北地方法院檢察署檢察官
    被      告  丁○○
    被      告  乙○○
    上  訴  人
    即  被  告  甲○○
    右  一  人
    選任辯護人  蔡順雄律師
右上訴人因被告傷害案件，不服臺灣臺北地方法院九十二年度易字第八八三號，中華
民國九十二年八月十二日第一審判決（起訴案號：臺灣臺北地方法院檢察署九十一年
度偵字第八０八三號），提起上訴，本院判決如左：
    主  文
上訴駁回。
    事  實
一、甲○○前因違反麻醉藥品管理條例及肅清煙毒條例等案件，於民國八十二年間經
    最高法院判決有期徒刑七年確定，嗣於八十五年九月六日縮短刑期假釋出監，九
    十年一月二十九日縮刑期滿未經撤銷假釋而執行完畢，仍不知悔改。其於九十一
    年四月十一日下午七時三十分許，在臺北市○○區○○街一０二號前，擬駕駛車
    牌號碼ＬＶ︱七五一一號自用小客車，搭載女友戊○○外出上班，而啟動雨刷噴
    水清潔擋風玻璃時，因雨刷水噴濺，不慎噴濕從旁經過之丁○○褲管，經丁○○
    告以前情，並由戊○○向丁○○表示歉意後，甲○○見丁○○仍立於車旁，狀似
    無意離去，因而心生不滿，乃與丁○○理論，互相指責，丁○○遂呼叫女兒丙○○下樓，嗣丙○○下樓後，見甲○○與其父丁○○發生爭執，乃立於二人之間，
    欲保護其父丁○○，並要求甲○○注意自己之言詞，同時再叫喚大嫂乙○○下樓
    。乙○○聞聲下樓時，遂於二樓樓梯間順手拿起一支掃把頭業已鬆動之掃把，手
    持掃把柄下樓，甲○○見狀，竟萌生傷害之犯意，返身自前開車輛之後行李箱內
    取出一支鋁製球棒，走向丙○○、丁○○二人，先以拳打腳踢及持球棒毆打之方
    式攻擊丙○○，嗣經丁○○奪下球棒之後，復以徒手方式毆打丁○○，致丙○○
    受有創傷併瘀（右肩三×三公分、左肩三×三公分、腹六×四公分、左前臂六×
    三公分、右大腿三×二公分、右小腿三×二公分），丁○○受有頭部外傷（右頂
    部及右後頭部）、右眼結膜下出血、外傷性虹彩炎併眼瞼瘀腫之傷害。乙○○、
    丁○○二人見狀，亦共同還擊，而基於傷害之犯意聯絡，由乙○○持掃把柄毆打
    甲○○頭部，丁○○則徒手毆打、推擠甲○○，致甲○○受有頭部外傷及左肘挫
    傷之傷害。
二、案經丙○○、丁○○、甲○○訴由臺北市政府警察局文山第一分局報請臺灣臺北
    地方法院檢察署檢察官偵查起訴。
    理  由
一、訊據被告甲○○，固供承毆打丙○○、丁○○二人，惟辯稱：伊是被動而挑起該
    事端，且係徒手毆打，並未持球棒打人云云；被告乙○○雖供承持掃把柄毆打甲○○成傷，然辯稱：伊是為了保護自己及小孩云云；被告丁○○則否認動手毆打
    甲○○，辯稱：伊將甲○○之球棒搶下後，被其女兒抱住，不可能打人云云。
二、本件爭執之緣由，係因被告甲○○啟動車輛雨刷，噴水清潔擋風玻璃時，雨刷水
    噴濺沾濕路過之被告丁○○褲管而起，此業據被告甲○○、丁○○二人供承在卷
    ，並經證人即乘坐被告甲○○車輛之戊○○指證明確，互核相符。又被告甲○○
    於戊○○表示歉意後，見被告丁○○仍無意離去，遂與丁○○理論，雙方互有指
    責，被告丁○○乃呼喚女兒即告訴人丙○○下樓後，再由丙○○叫喚其大嫂即被
    告乙○○下樓，亦經被告甲○○、乙○○供明在卷，核與告訴人丙○○指訴之情
    節相符。
三、被告甲○○與被告丁○○、告訴人丙○○父女雙方間，本僅因不滿對方之態度，
    而互有指責，惟因被告乙○○下樓時，持掃把柄出現，乃引發被告甲○○傷害之
    犯意，因而返身自車輛之後行李箱內取出鋁製球棒，動手毆打丁○○、丙○○父
    （指丙○○）下來，要他帶二個小孩上去，我女兒擋在杜先生（指甲○○）前面
    跟他理論，保護我，但是我媳婦乙○○下來，拿了一支竹子（掃把桿），杜（道
    年）問你拿棍子幹什麼，乙○○說要保護她女兒...。後來他（指甲○○）從他
    後車箱拿球棒出來，他拿出來以後又走到車前，我女兒還是擋在我前面，先用腳
    踹，再用棒子捅我，捧子捅我女兒的肚子還有胸部，腳踹到肚子，我女兒跌倒，
    我就搶他棒子。」（偵查卷第二七頁反面），及被告乙○○供稱：「我在樓上聽
    到我公公叫我小姑的名字，後來我小姑叫我下來帶小孩，我下來時拿竹掃把桿下
    來，我下（樓）時他們還在吵，罵三字經，他（指甲○○）此時就到車子後拿棒
    球棒（後車廂）打我小姑的手臂，踢我小姑肚子。」（偵查卷第二九頁）等語綦
    詳，核與告訴人丙○○指訴：「... 我看到我父親已經氣得發抖，我怕他身體不
    能負荷，我攔我爸爸，我說你穿西裝打領帶，可不可以說符合你身分的話…他（
    指甲○○）女朋友下車站在我旁邊告訴我發生了什麼事，這時我叫我大嫂下來，
    我看到我大嫂拿了一支掃把桿下來，杜先生（指甲○○）此時開後車廂拿出一支
    棒球棍，他一腳就踢到我的胃，他球棒用揮的方式打到我的手腳，我倒在地上，
    我父親搶了他的球棒，因為他一直打我，他從我的後方打我跟我爸爸.... 」（
    見偵查卷第二八頁反面）、「... 他（指被告甲○○）在看到我大嫂拿掃把柄的
    時候，問我大嫂拿棍子做什麼？我大嫂說我要保護我的小孩，不行嗎？甲○○就
    到車上拿球棒出來，我不知道他要做什麼，就在毫無防備的情況下，被他踢倒，
    並開始拿棍棒打我... 」（第一審卷第四八頁）、「我抱著丁○○時，甲○○在
    我背後，我看他揮拳打到丁○○的頭，... 」（本院九十二年十一月二十一日筆
    錄）等情相符。另證人王鍾菊蘭亦證稱：「當天晚上七點多，我在炒菜，聽見外
    面有吵架聲，我出去看見一位胖胖之人，拿棒棍打丙○○，丁○○上前搶下棒棍
    ，... 」 (偵查卷第六二頁)，其所見「胖胖之人」，當係指被告甲○○。足見
    被告甲○○當時確有持球棒打人。而被告丁○○及告訴人丙○○二人，因遭被告
    甲○○毆打，分別受有傷害，丙○○創傷併瘀（右肩三×三公分、左肩三×三公
    分、腹六×四公分、左前臂六×三公分、右大腿三×二公分、右小腿三×二公分
    ），丁○○頭部外傷（右頂部及右後頭部）、右眼結膜下出血、外傷性虹彩炎併
    眼瞼瘀腫，有臺北市立萬芳醫院九十一年萬甲診字第三九九六號診斷證明書（就
    診時間：九十一年四月十一日，見偵查卷第十三頁）、九十一年六月十七日萬甲
    診字第四一八二號診斷證明書（就診時間：九十一年四月十二日等，見偵查卷第
    四八頁）、九十一年六月十四日診斷證明書（就診時間：九十一年四月十一日，
    見偵查卷第十二頁）等件附卷可稽。證人戊○○於本院審理時雖證稱，當天甲○○沒有拿鋁棒打丙○○等人云云，惟其所證甚為簡略，非但與被告丁○○、乙○○及告訴人丙○○、證人王鍾菊蘭之前揭陳述各情有異，亦與丙○○身體多處「
    創傷併瘀」之傷勢不符，自非可採。是被告甲○○所辯未持球棒打人云云，應不
    足採，其傷害之犯行，洵堪認定。
四、被告甲○○於衝突中，遭被告乙○○持掃把柄毆打頭部受傷，並遭被告丁○○徒
    手毆打致左肘挫傷之事實，業據告訴人即被告甲○○指訴明確，並有臺北醫學大
    學附設醫院九十一年四月十八日甲診字第一八四三號診斷證明書（診療日期九十
    一年四月十一日，見偵查卷第十四頁）一件附卷可稽。且被告乙○○亦坦承確有
    持掃把柄毆打甲○○之事，參以被告丁○○、乙○○為翁媳關係，渠等於被告丁○○及告訴人丙○○父女遭被告甲○○攻擊毆打時，分別以掃把柄及徒手毆打之
    方式毆打被告甲○○，雖因事出突然，無由事前明確謀議聯絡，惟於行為時，就
    此一還擊舉動，顯具有相互認識暨共同參與之默示合意。被告丁○○雖否認有打
    人之事，惟其犯行除據告訴人即被告甲○○指訴明確外，並經證人戊○○證稱伊
    有看到伯伯（指丁○○）有打甲○○（偵查卷第四五頁），及證人呂少貴指證雙
    方互有推打等情（偵查卷第六二頁反面）。是被告丁○○、乙○○二人共同毆打
    被告甲○○成傷之犯行，亦堪認定。
五、核被告等所為，均係犯刑法第二百七十七條第一項之傷害罪。被告甲○○於同時
    同地，因同一原因，在行為時間部分重疊下毆打被告丁○○及告訴人丙○○二人
    成傷，係以一行為觸犯數罪名，應依想像競合犯之規定，論以一傷害罪。被告丁○○、乙○○二人雖無事先之謀議，惟於行為時互有相互之認識及參與，仍應認
    有共同之意思聯絡與行為分擔（最高法院七十三年台上字第一八八六號、第二三
    六四號判例參照），應成立共同正犯。又被告甲○○前有如事實欄所載之論罪科
    刑及執行情形，有台灣高等法院被告全國前案紀錄表一件在卷可考，其於五年內
    再犯本件有期徒刑之罪，為累犯，應依法加重其刑。
六、原審以被告等人罪證明確，適用刑法第二十八條、第二百七十七條第一項、第五
    十五條、第四十七條、第四十一條第一項前段、第七十四條第一款、罰金罰鍰提
    高標準條例第一條前段、第二條之規定，並審酌被告甲○○、丁○○、乙○○三
    人之素行、犯罪動機、手段，所致傷情、所生危害及渠等犯罪後之態度等一切情
    狀，分別量處被告甲○○有期徒刑六月、被告丁○○拘役二十日、被告乙○○拘
    役四十日，均諭知易科罰金之折算標準，並以被告丁○○、乙○○前未曾受有期
    徒刑以上刑之宣告，有台灣高等法院被告全國前案紀錄表各一紙附卷可憑，渠等
    因見親人遭受攻擊，一時失慮而犯本件之罪，認經此偵審程序之教訓後當知警惕
    而無再犯之虞，所宣告之刑以暫不執行為適當，併宣告緩刑二年，用啟自新。經
    核認事用法，均屬正確，量刑亦稱妥適。另原判決雖未論及被告甲○○持以打人
    之鋁製球棒應否沒收一節，惟該支球棒並未扣案，且非屬義務沒收之物，是此部
    分縱未論述，亦難認有違誤，併此敘明。
七、被告甲○○提起上訴，以其未持球棒打人，量刑過重云云，指摘原判決不當；而
    檢察官據甲○○之請求，略以本件糾紛之發生，係出於被告丁○○主動挑釁，發
    生爭執後，丁○○並呼來被告乙○○等人前來圍毆甲○○，且被告丁○○、乙○○犯後否認犯罪，態度不佳，竟獲判拘役且宣告緩刑二年，量刑顯然失衡云云，
    對被告丁○○、乙○○提起上訴，指摘原判決不當。惟被告甲○○於傷害之時，
    確曾持球棒打人，已詳如前述，其此部分之辯解，自不足採。至量刑部分，考量
    本案之爭執，肇始於被告甲○○啟動汽車雨刷，噴水濺濕丁○○之褲管，雖經女
    友戊○○致歉，但未進而妥善處理，致互相理論、指責，繼釀成本案，似此情形
    ，尚難認係出於丁○○之主動挑釁；而丁○○為六十多歲老者，當時身牽年幼孫
    真始相繼趕到，此屬情理之常，尚難逕認係丁○○呼來圍敺甲○○；被告甲○○
    、丁○○、乙○○雖均有傷害行為，惟甲○○年輕體壯，竟持球棒打人，手段粗
    暴，毆打對象為老者、婦女，傷及二人，傷勢非輕，情節自較嚴重，被告丁○○
    、乙○○見親人丙○○遭毆打，始加反擊，犯情較輕；被告丁○○固否認犯行，
    乙○○則坦承傷害之事，而被告甲○○否認持球棒打人，亦未全然坦承，犯後態
    度略有差異；另被告甲○○素行欠佳，又屬累犯，量刑本應加重，被告丁○○、
    乙○○均無前案紀錄，品行良善，彼此差異甚大。本院審酌前開一切情狀，認原
    判決就各被告之量刑，尚屬妥適，並無失衡。因此，檢察官及被告甲○○之上訴
    ，均無理由，應予駁回。
據上論斷，應依刑事訴訟法第三百六十八條，判決如主文。
本案經檢察官郭啟東到庭執行職務。
中      華      民      國    九十二    年     十二     月     十二     日
                              臺灣高等法院刑事第九庭
                                  審判長法  官  李  文  成
                                        法  官  官  有  明
                                        法  官  洪  曉  能
右正本證明與原本無異。
不得上訴。
                                        書記官  劉  文  美
中      華      民      國    九十二    年     十二     月     十五     日
附錄：本案論罪科刑法條全文
刑法第二百七十七條
傷害人之身體或健康者，處三年以下有期徒刑、拘役或一千元以下罰金。
犯前項之罪因而致人於死者，處無期徒刑或七年以上有期徒刑；致重傷者，處三年以
上十年以下有期徒刑。


司法院資訊處製作；財團法人民間司法改革基金會備份。
